臺灣臺南地方法院刑事判決　　　　　　　100年度訴字第100號
公　訴　人　臺灣臺南地方法院檢察署檢察官
被　　　告　曾俊強
　　　　　　黃彥龍
上列被告因偽造文書等案件，經檢察官提起公訴（99年度調偵字
第1761、1789、1790號），及移送併辦（100年度偵字第3112號
，被告曾俊強涉犯偽造文書等部分），本院判決如下：
    主  文
曾俊強行使偽造私文書，足以生損害於他人，處有期徒刑陸月，
如易科罰金，以新台幣壹仟元折算壹日，如附表編號一、二所示
之物均沒收。
黃彥龍無罪。
    事  實
一、緣曾俊強於民國98年12月間某日，得知喬鋒機電工程股份有
    限公司（下稱喬鋒公司）取得承包國防部軍備局聯勤岳崗營
    區武化廠鋼棚整建工程（下稱武化廠工程），其中機電工程
    部分欲對外轉包，即找友人黃彥龍前至勁博科技工程有限公
    司（址設臺南縣永康市《現改制為臺南市永康區○○○路26
    巷37號A棟‧下稱勁博公司）向公司代表人夏正寰稱其可仲
    介勁博公司承攬喬鋒公司承包之武化廠工程之機電工程部分
    （下稱本件機電工程）。詎聯繫之過程曾俊強為取得勁博公
    司之信任，竟基於偽造私文書進而加以行使之犯意，明知未
    得喬鋒公司之授權，卻先行在電腦上列印承攬契約例稿，交
    由不知情之黃彥龍於99年2月1日在勁博公司轉交夏正寰，夏
    正寰則在該機電工程承攬合約書蓋用勁博公司大、小印文，
    並填載契約日期為99年2月2日後交予曾俊強，曾俊強復持自
    行前往臺南市○○路某家不知情之刻印行偽刻「喬鋒機電工
    程股份有限公司」、公司代表人「張志鑫」印章蓋用於該機
    電工程承攬合約書上，偽造喬鋒公司已簽約之內容不實機電
    工程承攬合約書後，再由不知情之黃彥龍於99年2月4日持至
    勁博公司交與夏正寰行使之，足以生損害於喬鋒公司。
二、案經勁博公司訴由臺灣臺南地方法院檢察署檢察官偵查起訴
    及移送併辦。
    理  由
壹、程序部分：
    按被告以外之人於審判外之陳述雖不符刑事訴訟法第159條
    之1至之4等4條之規定，而經當事人於審判程序同意作為證
    據，法院審酌該言詞陳述或書面陳述作成時之情況，認為適
    當者，亦得為證據；當事人、代理人或辯護人於法院調查證
    據時，知有刑事訴訟法第159條第1項不得為證據之情形，而
    未於言詞辯論終結前聲明異議者，視為有前項之同意，同法
    第159條之5定有明文。本件以下引用之證人於審判外之言詞
    或書面陳述，性質上雖屬傳聞證據，惟公訴人、被告於準備
    程序及審理中均未爭執其證據能力，且經本院審理時予以提
    示並告以要旨，經公訴人、被告表示意見，均未於言詞辯論
    終結前聲明異議，本院審酌該等證據資料，核無證明力明顯
    過低之瑕疵，與本案待證事實間復具相當之關聯性，認以之
    作為證據為適當，依刑事訴訟法第159條之5規定，自有證據
    能力。
貳、有罪部分
一、行使偽造文書部分：
    訊據被告曾俊強坦承上情，核與證人即勁博公司代表人夏正
    寰、喬鋒公司代表人張志鑫、工務採購人員李嘉琪證述之情
    節相符，並有偽造之工程承攬合約書影本1份、偽造之「喬
    鋒機電工程股份有限公司」、「張志鑫」印章各1枚扣案之
    可資佐證。被告自白核與事實相符，本件事證明確，被告犯
    行足堪認定。
二、核被告曾俊強所為，係犯刑法第216條、第210條之行使偽造
    私文書罪。移送併辦部分，與前揭論罪部分為事實相同之案
    件，本院業已審究。被告偽造印章之犯行係偽造私文書之部
    分行為，又偽造私文書之低度行為為行使之高度行為所吸收
    而均不另論罪，被告利用不知情刻印行偽刻印章、不知情之
    被告黃彥龍轉交契約，惟該等人並不知情，無犯罪之認識，
    被告應成立該罪之間接正犯。爰審酌被告因貪圖一己之私利
    而為本案犯行之犯罪動機、目的、手段、實際所生危害尚非
    重大及其品行、智識程度、犯罪後之態度等一切情狀，量處
    如主文所示之刑，並諭知如易科罰金之折算標準，以資懲儆
    。又刑法第62條所謂自首，係指犯人在其犯罪未發覺前，向
    該管公務員承認犯罪，而接受裁判而言。所謂發覺，固非以
    有偵查犯罪職權之機關或人員確知其犯罪無誤為必要，而對
    於其發生嫌疑時，即得謂已發覺。本件被告雖於99年4月9日
    向臺灣臺南地方法院檢察署提出自首狀（見99年度他字第13
    86號卷第58頁），然其自承提出該狀之時間為該日下午4、5
    時（見本院卷第52頁），而早在該日下午3時14分告訴人夏
    正寰已至臺灣臺南地方法院檢察署提出申告，並製作筆錄（
    見99年度他字第13821號卷第1、7-9頁），被告提出自首時
    ，偽造文書之犯行已遭發覺，故不合乎自首之規定。另公訴
    人雖請求本院判處被告有期徒刑2年，然本院審酌一切情況
    ，仍認應判處主文所示之刑為當，併附敘明。
三、如附表編號一所示偽造之「喬鋒機電工程股份有限公司」、
    公司代表人「張志鑫」之印章，應依刑法第219條規定沒收
    ，另附表編號二「喬鋒機電股份有限公司工程承攬合約書」
    ，係供被告曾俊強為本案犯罪所用之物，且足認係被告所有
    ，爰仍依刑法第38條第1項第2款之規定宣告沒收（其內「喬
    鋒機電工程股份有限公司」、「張志鑫」之印文數枚雖屬偽
    造，但因與契約一併沒收，不再重複沒收，附此敘明）。
參、被告曾俊強詐欺部分不另為無罪諭知及黃彥龍無罪部分：
一、公訴意旨如附件起訴書所載。
二、按犯罪事實應依證據認定之，無證據不得認定犯罪事實；又
    不能證明被告犯罪或其行為不罰者，應諭知無罪之判決，刑
    事訴訟法第154條第2項、第301條第1項分別定有明文。次按
    事實之認定，應憑證據，如未能發現相當證據，或證據不足
    以證明，自不能以推測或擬制之方法，以為裁判基礎；而認
    定不利於被告之事實，須依積極證據，苟積極證據不足為不
    利於被告事實之認定時，即應為有利於被告之認定，更不必
    有何有利之證據；所謂認定犯罪事實之積極證據，雖不以直
    接證據為限，間接證據亦包括在內，然而無論直接或間接證
    據，其為訴訟上之證明，須於通常一般之人均不致有所懷疑
    ，而得確信其為真實之程度者，始得據為有罪之認定，倘其
    證明尚未達到此一程度，而有合理之懷疑存在時，自不能以
    推測或擬制之方法，以為有罪裁判之基礎（最高法院30年度
    上字第816號、40年度臺上字第86號、76年度臺上字第4986
    號判例意旨參照）。又刑事訴訟法第161條第1項規定：檢察
    官就被告犯罪事實，應負舉證責任，並指出證明之方法。因
    此，檢察官對於起訴之犯罪事實，應負提出證據及說服之實
    質舉證責任。倘其所提出之證據，不足為被告有罪之積極證
    明，或其指出證明之方法，無從說服法院以形成被告有罪之
    心證，基於無罪推定之原則，自應為被告無罪判決之諭知（
    最高法院亦著有92年度臺上字第128號判例參照）。
三、公訴意旨認被告黃彥龍涉有詐欺、偽造文書等罪嫌、被告曾
    俊強另涉有詐欺罪嫌，無非係以告訴人夏正寰、張志鑫、李
    嘉琪之證述，另有報價單2份、99年1 月15日工程承攬確認
    書、偽造之工程承攬合約書影本、切結書影本、面額新台幣
    （下同）122萬元本票影本、勁博公司與喬峰公司簽署之工
    程承攬合約書影本、聲明書各1紙，及偽造之「喬鋒機電工
    程股份有限公司」、「張志鑫」印章各1枚等資為依據。
四、訊據被告曾俊強、黃彥龍固不否認有仲介本件機電工程，並
    自夏正寰手中收取佣金122萬元，惟被告曾俊強否認有詐欺
    罪嫌，被告黃彥龍否認有詐欺、偽造文書等犯嫌，被告曾俊
    強辯稱：工程的價金我是都跟喬鋒公司的小姐李嘉琪談的，
    一直到一月中的時候，就是簽確認單的時間，李嘉琪才確認
    是1500萬元，不能再追加。我也是在工程確認單簽訂的日期
    99年1月15日，我才當面跟黃彥龍講工程合約的金額等語。
    被告黃彥龍辯稱：這是一件很正常的商業行為，我的老闆就
    是勁博公司之夏正寰，他就該機電工程估價1390幾萬元，這
    部分在99年1月初我們就談好要付我45萬元的佣金。在談好
    的同時，我也問他如果可以再將價格談高一點的話，多出來
    的部分，佣金要怎麼算，夏正寰問我的意思，我說就增加的
    價金的70%好不好，他就說好。但是在談這個部分時，我還
    沒有去跟曾俊強去確認工程的價金，絕無不法詐騙財物之意
    圖，曾俊強偽造文書的部分我並不知情等語。
五、經查：
(一)、被告2人確有仲介勁博公司取得喬鋒公司承包之機電工程，
    而該工程款承攬價一度計算約為1390萬元，就此價金約定佣
    金為45萬元，嗣後機電工程款提高至1500萬元，但就增加之
    工程款（1500萬元-1390萬元＝110萬元）約定支付70％即77
    萬元為佣金，告訴人並已依約支付佣金合計現金、支票122
    萬元等情，為被告2人所不爭執，並據證人即告訴人夏正寰
    於偵查及本院審理中證述綦詳，此外，復有告訴人夏正寰簽
    立之報價單2份、99年1月15日工程承攬確認書、面額122萬
    元本票影本、起訴書附件所載之現金、支票明細等附卷可資
    佐證，此部分事實固堪認定。
(二)、再者，刑法第339條第1項詐欺罪之成立，以意圖為自己或第
    三人不法所有，以詐術使人將本人或第三人之物交付為要件
    。所謂以詐術使人交付，必須被詐欺人因其詐術而陷於錯誤
    ，若其所用方法，不能認為詐術，亦不致使人陷於錯誤，即
    不構成該罪（最高法院46年度臺上字第260號判例意旨參照
    ）。
1.本件證人夏正寰與被告黃彥龍係認識10多年之朋友，因被告黃
  彥龍透過被告曾俊強知悉系爭機電工程欲對外發包，故前往仲
  介，如果沒有被告黃彥龍之仲介，證人夏正寰是沒有辦法取得
  該工程，此為被告2人與證人夏正寰所不否認（見99年度他字
  第1386號卷第18頁、本院卷第44頁），由渠等人前揭證詞可知
  ，證人夏正寰係透過被告2人才知悉此系爭機電工程案，亦應
  係基於該關係始得以取得施作系爭機電工程案。
2.又證人即喬鋒公司代表人張志鑫於偵查中證述：「（問）據曾
  俊強稱本件工程早已跟你喬鋒公司談好價格是1500萬元？（答
  ）沒有。本件金額確實是在今年（99）3月才確認，去年詢價
  時我也沒有說大概是多少錢」等語（見99年度他字第1386號卷
  第39頁）。顯見本件機電工程得以確定機電價金之時間絕非起
  訴書所載之98年12月間某日。另證人即喬鋒公司採購人員李嘉
  琪雖於警詢中曾表示：我認為曾俊強在98年12月時就知道公司
  願意以1500萬元承作的事等語（見99年度他字第1382號卷第81
  頁），於偵查中隨即改稱：我只能確認曾俊強在99年1月15日
  拿工程確認單給我，我不能確定跟他講的時間是在98年12月底
  或99年1月初等語（見99年度偵字第10127號卷第108頁），復
  於本院審理時又證稱：本件伊曾於99年1月5日提出簽呈，先後
  經過工務部經理林信旭，三位董事長林武雄、吳鉛煌、張志鑫
  簽批示，處理完後就存檔，本件張志鑫雖然批示「請以1500萬
  含稅發包。2010、0107」，但伊沒有辦法確認該批示單回到伊
  手上的時間，因為3位董事長簽名的順序沒有辦法確認，也跟
  伊不在同一個樓層，也不是每天都會來上班。所以簽呈再回到
  伊的手上，又會過了好幾天等語（見本院卷第48頁、99年度調
  偵字第1761號卷第5頁），由證人李嘉琪之前開證述可知，縱
  使本院提示伊自行擬簽之簽呈，亦無法確認喬鋒公司老闆告知
  伊欲以1500萬元發包金額之日期，又何能據此認定證人李嘉琪
  曾於98年12底已知悉系爭機電工程之發包價格，並告知被告曾
  俊強。
3.另證人夏正寰並表示：我現在也是在作水電工程等語（見99年
  度他字第1382號卷第7頁）。我在黃彥龍給我光碟、標單之後
  ，就是在99年1月10日到99年1月12日之間，我們自己其實都沒
  有去細算，但是我有請採購小姐就一些貴重設備、管線的單價
  去估算，如果按被告黃彥龍所說的1千3百多萬元去承攬本件工
  程，是有合理的利潤，我們內部估算1千3百多萬元大概可以做
  ，但是不含假設工程及道路切割費用，如果含這二部分的工程
  費用，必須要再加1百多萬元，才是合理的承攬價格等語（見
  本院卷第42頁背面），即證人夏正寰本身就是施作水電工程之
  專業，在取得被告黃彥龍交付之標單後確實有就貴重設備、管
  線的單價去大至估算承攬本件工程是否有合理的利潤，亦認為
  以1千3百多萬元承攬本件系爭機電工程是可行的，始願承攬。
  而再觀諸證人夏正寰次在偵查及本院審理中所為之證述內容可
  知，被告2人仲介該機電工程時，並無任何施用詐術而誤導證
  人夏正寰對於系爭承攬之風險判斷之具體作為。執此，證人夏
  正寰願意施作系爭機電工程之決定，既係基於信任自己之專業
  ，並自行評估過受償風險後所為之決定，是自不得僅因事後被
  告曾俊強單獨偽造勁博公司與喬鋒公司簽署之工程承攬合約書
  ，或承攬該系爭機電工程無法獲利、被告2人亦無法依約返回
  佣金報酬，而逕推認被告與證人夏正寰間之仲介協議行為係行
  使詐術，並致證人夏正寰因而陷於錯誤並交付財物。
4.況法律上之所稱之「詐欺」，應指行為人對於交易上重要之點
  或足以影響契約成立與否之事項為虛偽不實之陳述，致他人因
  陷於錯誤而為不利於己之意思表示者，始足當之。倘行為人所
  為與事實不符之陳述，非屬交易上重要事項或足以影響契約成
  立與否之事項，即非屬依誠信原則而有交易上據實告知義務之
  事項，仍與詐欺之法定要件不侔。蓋因資訊取得需要成本，各
  當事人本應自行取得資訊，不可悉仰賴對造提供，否則締約即
  失其效率。磋商締約本應容許當事人有所保留，不能盡洩底牌
  、完全透明，否則經濟學上之消費者及生產者剩餘亦無從產生
  。本件被告2人仲介該機電工程時，並無任何施用詐術而誤導
  證人夏正寰對於系爭承攬之風險判斷之具體作為已如前述。另
  參以證人夏正寰證稱：被告黃彥龍在99年1月12日跟我說這個
  案子的仲介費用是60萬元，但是我覺得太多了，我跟他議價到
  45 萬元等語（見本院卷第40頁背面），亦即證人對於仲介費
  用本身是有議價主導權限的。另其證稱：黃彥龍說價錢可以再
  提高，提高的部分，佣金他要拿七成，但是黃彥龍那時候表示
  他也沒有把握一定可以提高，我就開了一張金額是空白的工程
  承攬確認單，我請他拿給業主去蓋章，金額是黃彥龍與業主談
  完之後，在上面填載，我要以這個確認金額來給付多出來的佣
  金。99年1月28日時黃彥龍就拿回我給他的「工程承攬確認單
  」，上面已經填載1500萬元，而且蓋有喬鋒機電工程股份有限
  公司的印章，那天我們就相信這個案子是真的，就給他後續的
  佣金等語（見本院卷第40頁背面），顯見被告黃彥龍對告訴人
  談及提高機電工程金額時，尚仍未表示有一定之把握，反之，
  告訴人卻提出工程承攬確認單，要求被告將金額確認填載後，
  方願意給付佣金，足認告訴人思慮縝密，並無陷於錯誤之虞。
  況仲介費用之約定，為當事人契約自由、私法自治原則之體現
  ，雙方於訂約時，既已衡量自己履約之意願、經濟能力、標的
  物之種類、品質、數量等主、客觀因素，本諸自由意識及平等
  地位自主決定，在契約自由原則下，仲介契約之締結與否、內
  容若何，既為當事人雙方所得自由決定，一方即不得僅因事後
  認為當初支出仲介費過高，而歸咎令負刑責。準此，本件既無
  積極之證據證明被告2人於98年12月底已知悉本件機電工程之
  發包費用為1500萬元（如前2.），而證人夏正寰對於被告2人
  得以將工程款提高費用部分仲介費用願意給付7成並不反對，
  甚至表示此為取得該契約之對價（見99年度他字第1386號卷第
  36 頁、本院卷第43頁背面），而喬鋒公司、勁博公司最終確
  實以1500萬元簽約，被告2人自無對告訴人施用任何詐術之可
  言，縱使最終價格與原訂價格間有價差存在（本案亦無積極證
  據證明），亦屬契約自由之範疇，不能認為有詐欺情事。
六、末按刑法上之共同正犯，以有意思之聯絡及行為之分擔為要
    件，如於他人之犯罪，既無聯絡之意思，又無分擔實施之行
    為，即不得以共犯論。查本件公訴人雖認被告黃彥龍與被告
    曾俊強共同涉犯偽造文書罪嫌，惟此部分檢察官對於起訴共
    犯之犯罪事實，並未提出任何之證據及說服之責任。又此部
    分被告曾俊強如前述業已自白「喬鋒機電工程股份有限公司
    」、「張志鑫」之2枚印章確實是由伊去台南市○○路某家
    刻印行偽刻的，故在上開偽刻印章過程中其實際辦理人為被
    告曾俊強。另關於偽造契約之簽立，亦係由被告曾俊強自電
    腦裡叫出工程承攬合約書例稿後，交由被告黃彥龍轉交夏正
    寰，夏正寰檢視契約用印後轉交被告曾俊強，被告曾俊強復
    將偽刻之「喬鋒機電工程股份有限公司」、「張志鑫」之2
    枚印章蓋於契約上完成偽造之喬鋒機電股份有限公司工程承
    攬合約書，再交付被告黃彥龍轉交夏正寰，上情除經被告2
    人供述綦詳外，核與證人夏正寰證述（見本院卷第41頁）之
    情節大致相符，應堪認為真實。故上開行為，被告黃彥龍，
    除有轉交契約之行為外，並無任何行為之分擔。又被告曾俊
    強於歷次自白犯行過程中均供稱：本案與夏正寰所簽立之偽
    造合約書確實是我所偽造的、…是我本人所偽造的、…所以
    是我個人的問題，黃彥龍根本不知情（見99年度他字第1386
    號卷第14、15頁）。則由被告曾俊強之供述，尚難認被告黃
    彥龍有何與其犯意聯絡。更何況不論依被告曾俊強之供述、
    證人夏正寰之證述，抑或檢察官之舉證均未證明被告黃彥龍
    有參與共同行使偽造私文書之犯行，自應認被告黃彥龍就該
    等犯行尚未能有所預見，且亦無共同分擔之意，而無從令被
    告黃彥龍負共同正犯之責任，此部分自應為無罪判決之諭知
    。
七、綜合前述，公訴人所提出之各項證據及所闡明之證明方法，
    既無從說服本院以形成被告黃彥龍有罪之心證，依罪證有疑
    、利於被告之證據法則，即不得遽為不利於被告黃彥龍之認
    定。此外，本院復查無其他積極證據足資證明被告黃彥龍有
    何公訴所指之行使偽造私文書與詐欺取財等項犯行，揆諸前
    開規定及判例意旨所示，既不能證明被告黃彥龍犯罪，自應
    為被告黃彥龍無罪之諭知。
八、另本件復查無其他證據足資證明被告曾俊強確有詐欺犯行，
    揆諸前揭說明，此部分就檢察官所舉之證據與指出之證明方
    法，尚有合理性之懷疑存在，未得使本院形成各該被告有罪
    之心證；此外，本院於應依或得依職權調查證據之範圍內，
    復查無其他積極證據可資認定被告曾俊強另涉有此部分之犯
    罪事實，本應為無罪之諭知。茲因此部分犯罪事實若經本院
    認定屬實，經核與被告曾俊強前開經論罪科刑之如事實欄所
    述行使偽造私文書之犯罪事實間，有想像競合之裁判上一罪
    之關係（見起訴書），爰均不另為無罪之諭知，併予敘明。
肆、臺灣臺南地方法院檢察署檢察官100年度偵字第3112號移送
    併辦，亦認被告黃彥龍涉犯詐欺、偽造文書罪嫌，與本件案
    件屬實質上一罪之關係，移請併案審理等語。惟此部分，既
    諭知無罪之判決，前開移送併案部分，即非為起訴效力所及
    ，無從併予審究，自應退回檢察官另為適法之處理，附此敘
    明。
據上論斷，應依刑事訴訟法第299條第1項前段、第301條第1項，
刑法第210條、第216條、第41條第1項前段、第38條第1項第2款
、第219條，判決如主文。
本案經檢察官黃郁如到庭執行職務。
中    華    民    國    100   年    5     月    3    日
                  刑事第八庭 審判長法  官  黃瑪玲
                                   法  官  林欣玲
                                   法  官  蔡奇秀
以上正本證明與原本無異。
如不服本判決應於收受本判決後10日內向本院提出上訴書狀，並
應敘述具體理由。其未敘述上訴理由者，應於上訴期間屆滿後20
日內向本院補提理由書狀（均須按他造當事人之人數附繕本）「
切勿逕送上級法院」。
                                   書記官  蕭伊舒
中    華    民    國   100    年    5     月    3     日
附錄本案論罪科刑法條：
中華民國刑法第210條
（偽造變造私文書罪）
偽造、變造私文書，足以生損害於公眾或他人者，處 5 年以下
有期徒刑。
中華民國刑法第216條
（行使偽造變造或登載不實之文書罪）
行使第 210 條至第 215 條之文書者，依偽造、變造文書或登載
不實事項或使登載不實事項之規定處斷。
附表
編號一：
偽造之「喬鋒機電工程股份有限公司」印章
偽造之「張志鑫」印章
編號二：
「喬鋒機電股份有限公司工程承攬合約書」